【裁判字號】    95,裁,1277
【裁判日期】    950615
【裁判案由】    有關土地事務
【裁判全文】
最  高  行  政  法  院  裁  定
                                     95年度裁字第01277號
抗  告  人  甲○○
上列抗告人因與相對人花蓮縣花蓮市公所間有關土地事務事件，
對於中華民國94年8月31日臺北高等行政法院94年度訴字第1544
號裁定提起抗告，本院裁定如下︰
    主  文
抗告駁回。
抗告訴訟費用由抗告人負擔。
    理  由
一、按抗告法院認抗告為不合法或無理由者，應為駁回抗告之裁
    定。
二、原裁定駁回抗告人在原審之訴，其理由略以：（一）按「公
    法上之爭議，除法律別有規定外，得依本法提起行政訴訟。
    」、「訴訟事件不屬行政法院之權限者，行政法院應以裁定
    駁回之。」分別為行政訴訟法第2條、第107條第1項第1款所
    明定。足認行政訴訟乃解決當事人間關於公法上之爭議，所
    施行之程序，如非屬公法上爭議之事件，行政法院自無審判
    權。本件相對人否准抗告人之讓售土地申請，相對人係立於
    私人之地位處分其市有財產，其讓售行為屬私法上之買賣行
    為，抗告人對於賣主（相對人）之拒絕訂約，或相對人將市
    有財產讓售（或標售）他人，有所異議，無論其所持理由是
    否正確，抗告人主張乃民事請求權，既屬私法上之權利爭執
    ，並非公法上之爭議，參以本院58年判字第270號及61年裁
    字第159號判例意旨，自不屬行政審判權範圍。故抗告人起
    訴主張撤銷相對人否准抗告人依法申購系爭土地函及對系爭
    土地逕付標售之處分並確認標售無效，及請求核准申購系爭
    土地部分為不合法。（二）按「損害賠償之訴，除依本法規
    定外，適用民事訴訟法之規定」國家賠償法第12條定有明文
    ，故國家賠償事件應循民事訴訟程序由普通法院審理，此為
    行政訴訟法第2條所指「法律別有規定」之情形，應予優先
    適用。而抗告人主張撤銷相對人破壞系爭土地現場之處分行
    為云云，因該部分情事屬事實行為，而撤銷訴訟之對象為行
    政處分，不適用於事實行為，故其主張於法不合；另抗告人
    主張相對人砍伐抗告人庭院之4顆大樹而請求相對人賠償新
    臺幣2,900,000元之部分，核抗告人係主張相對人違法行為
    ，據以請求國家賠償，屬民事訴訟程序之爭執，應循民事訴
    訟程序救濟，不得逕行提起行政訴訟，故其起訴為不合法。
    （三）行政訴訟法上之撤銷訴訟，係採訴願前置主義，而撤
    銷訴訟所欲糾正之對象，係經訴願決定而加以維持或加以變
    更後之原行政處分。職是，若對於上開對象以外之事項提起
    撤銷訴訟，即屬起訴不備要件，應依行政訴訟法第107條第1
    項第10款之規定，逕以裁定駁回。而訴願法上之再審制度雖
    係參照民事訴訟法及行政訴訟法上之再審制度而設，然其非
    針對確定之行政法院判決提起再審，而係對於確定之訴願決
    定申請再審；且受理訴願再審之機關，依訴願法第97條規定
    而作成之再審決定，與通常之訴願決定，在程序標的及聲請
    原因上，仍有所不同，尚不得謂再審決定即屬行政訴訟法第
    4條所稱之訴願決定，而得藉此提起撤銷訴訟。從而抗告人
    對於相對人民國92年4月22日花市財字第0920004169號函不
    服，向花蓮縣政府提起訴願，迭經數次再審（92訴再字第00
    7號、92訴再字第016號、93訴再字第001號、93訴再字第006
    號、93訴再字第009號、93訴再字第020號、94訴再字第001
    號），均因程序不合法不受理在案，抗告人主張撤銷前述訴
    願再審決定，揆諸前揭說明，即屬起訴不備訴訟要件而不合
    法。
三、本件抗告意旨略謂：（一）依國有財產法第52條之2、花蓮
    縣縣有財產管理自治條例（下稱自治條例）第58條之1及辦
    理國有財產法第52條之2讓售案件注意事項（下稱注意事項
    ）第4條、第8條及第14條規定，抗告人有權向相對人申購系
    爭土地，然相對人卻違反法律規定而予以否准，已損害抗告
    人之權益，此亦有監察院93年12月3日（93）院台業貳字第
    0930166583號、94年3月1日（94）處台業貳字第0940160793
    號、財政部國有財產局94年3月1日台財產局管字第09400052
    65號及司法院民事廳94年3月3日廳民四字第0940004198號函
    附卷可稽，故其否准處分依法應予撤銷，並為訴訟經濟之考
    量，應准予就抗告人於該事件所受損害一併提起損害賠償之
    訴，方為適法。（二）依司法院院字第1776號解釋，地方政
    府係國家機關，其自身並無人格，不得為權利之主體。故本
    件花蓮縣政府既非權利之主體，當然無所謂立於私人地位處
    分其財產之可言，且其對公有財產為管理、處分，係依據憲
    法第110條及地方制度法第19條第2款辦理，故其否准處分應
    屬行政爭訟之範圍。（三）相對人否准抗告人申購系爭土地
    之處分既屬違法，抗告人依法提起訴願後，於訴願程序進行
    中，花蓮縣政府於92年8月1日增訂自治條例第58條之1，並
    為執行該條讓售案件之審核，於同年10月16日以府財產字第
    09201163650號函明定將參照注意事項辦理，故至此相對人
    核准之依據已臻明確，亦即訴願決定之基礎已變更，抗告人
    以此為再審理由應屬合法；且參以最高法院68年度台上字第
    764號、48年度台抗字第157號判例、司法院院字第372號解
    釋、改制前本院69年判字第234號及61年裁字第212號判例意
    旨，再審實質上為前訴訟程序之續行，故再審決定應為行政
    訴訟法第4條之訴訟標的，從而原裁定以再審決定非屬行政
    訴訟之訟爭標的而駁回抗告人之訴，實屬不妥等語。經核原
    裁定業已敘明讓售土地行為係屬私法上之行為，從而抗告人
    對相對人否准讓售土地與抗告人自非屬公法上爭執，不得向
    行政法院起訴，另訴願法第97條規定而作成之再審決定，與
    通常之訴願決定，在程序標的及聲請原因上，仍有所不同，
    尚不得謂再審決定即屬行政訴訟法第4條所稱之訴願決定，
    而得藉此提起撤銷訴訟等情甚詳。再相對人固非為權利之主
    體，惟乃係基於對公有土地管理之地位，自無礙於為是否讓
    售土地之管理行為，均無抗告意旨所稱之違法可言。綜上，
    原裁定並無不合，其抗告難認有理由，應予駁回。
四、依行政訴訟法第104條、民事訴訟法第95條、第78條，裁定
    如主文。
中    華    民    國    95    年    6     月    15    日
                  第五庭審判長法  官  蔡  進  田
                              法  官  黃  合  文
                              法  官  吳  明  鴻
                              法  官  林  茂  權
                              法  官  鄭  小  康
以  上  正  本  證  明  與  原  本  無  異
中    華    民    國    95    年    6     月    15    日
                              書記官  郭  育  玎


司法院資訊處製作；財團法人民間司法改革基金會備份。
